【裁判字號】    98,易,1108
【裁判日期】    990226
【裁判案由】    詐欺
【裁判全文】
臺灣高雄地方法院刑事判決              98年度易字第1108號
公  訴  人  臺灣高雄地方法院檢察署檢察官
被      告  甲○○
上列被告因詐欺案件，經檢察官提起公訴（98年度偵字第20584
號），本院判決如下：
    主  文
甲○○幫助犯詐欺取財罪，處有期徒刑肆月，如易科罰金，以新
台幣壹仟元折算壹日。
    事  實
一、甲○○明知詐欺集團等不法份子經常利用他人存款帳戶、提
    款卡、密碼轉帳等方式，以遂欺騙不知情之社會大眾及隱匿
    掩飾犯罪所得之不法利益，並藉此逃避執法人員之追查，且
    依其社會經驗，應有相當之智識程度可預見其提供帳戶之提
    款卡連同提款密碼等交付不相識之成年人使用，將有被詐欺
    集團利用作為詐財轉帳匯款犯罪之虞，竟以縱有人持其存款
    帳戶作為從事詐欺取財之犯罪工具，亦不違其本意之幫助詐
    欺取財犯意，於民國98年5 月14日至16日間某日，在不詳地
    點，將其申辦之第一商業銀行高雄分行第000-00000000000
    號帳戶（下稱第一銀行帳戶）之提款卡連同提款密碼，交予
    真實年籍姓名不詳之某詐欺集團所屬成年人使用，以此方式
    幫助該犯罪集團從事詐騙犯行。嗣該詐欺集團成員即出於意
    圖為自己不法所有，共同基於詐欺取財之犯意聯絡，推由該
    集團成員利用個人電腦設備連結至網際網路，向上網中之人
    散佈援交訊息，經陳建荃於98年5 月16日2 時許在家中上網
    得知該援交訊息，遂留下自身聯絡電話，經該集團成員傳簡
    訊、並以電話指示陳建荃先至位於臺中市○○路第236 號第
    一銀行處等待聯絡電話，繼而撥打電話向陳建荃佯稱先匯款
    至甲○○之第一銀帳戶才可以援交等語，致陳建荃信以為真
    、陷於錯誤，因而依詐欺集團成員之指示分別於同日16時59
    分、18時28分、19時5 分、19時30分接續將新台幣（下同）
    2,000 元、5,000 元、3,000 元、2,000 元共12,000元匯入
    甲○○之第一銀行帳戶內，旋於同日遭提領一空，嗣經陳建
    荃發覺受騙報警究辦，始循線查悉上情。
二、案經陳建荃訴由臺中市政府第五分局轉由高雄市政府警察局
    苓雅分局報請臺灣高雄地方法院檢察署檢察官偵查起訴。
    理  由
甲、證據能力之認定：
一、被告以外之人於審判外之言詞或書面陳述，除法律有規定者
    外，不得作為證據；被告以外之人於審判外之陳述，雖不符
    刑事訴訟法第159 條之1 至之4 之規定，然經當事人於審判
    程序同意作為證據，法院審酌該言詞陳述或書面陳述作成時
    之情況，認為適當者，亦得為證據；刑事訴訟法第159 條第
    1 項、第159 條之5 第1 項分別定有明文。本判決認定事實
    所引用之證據資料，其中各項言詞或書面傳聞證據部分，縱
    無刑事訴訟法第159 條之1 至第159 條之4 或其他規定之傳
    聞證據例外情形，亦業經本院審理時予以提示並告以要旨，
    ，檢察官及被告甲○○（下稱被告）於本院審理時均同意作
    為認定事實之證據，且均非公務員違背法定程序所取得，復
    審酌各該證人或書面陳述作成時之情況，並無違法不當或證
    明力明顯過低之瑕疵，認為以之作為證據為適當，自均得作
    為證據。
二、至本案卷附之被告第一銀行帳戶之存款明細分類帳，係電腦
    機器處理轉帳交易紀錄後，直接作成之電磁紀錄，並無涉入
    人為知覺、記憶過程之錯誤危險，且為一般業務上製作之資
    料，並非傳聞證據，自具有證據能力。
乙、實體方面：
一、訊據被告矢口否認有幫助詐欺取財之犯行，辯稱：我是在98
    年5 月14日中午因更名在高雄第一銀行換存摺及提款密碼後
    ，提款卡與寫有提款密碼、夾在提款卡封套內的紙條放在一
    起均不見了，並未交予詐欺集團使用云云。經查：
  (一)被害人陳建荃於98年5 月16日2 時許在家中上網得知詐欺集
    團所留之援交訊息，遂留下自身聯絡電話，經該集團成員傳
    簡訊、並以電話指示陳建荃先至位於臺中市○○路第236 號
    第一銀行處等待電話聯絡，且撥打電話向陳建荃佯稱先匯款
    至甲○○之第一銀帳戶才可以援交，陳建荃信以為真不疑有
    他，致陷於錯誤，因而依詐欺集團成員之指示分別於同日16
    時59分、18時28分、19時5 分、19時30分將2,000 元、5,00
    0 元、3,000 元、2,000 元共12,000元匯入被告之第一銀行
    帳戶內，旋於同日遭提領一空等情，業據被害人陳建荃於警
    詢時證述明確（警卷第3 、4 頁），並有臺中市政府警察局
    第五分局水湳派出所受理刑事案件報案三聯單、第一銀行自
    動櫃員機交易明細表4 紙、第一銀行高雄分行98年6 月9 日
    （98）一高字第220 號函暨檢附之帳號00000000000 號帳戶
    98年5 月份交易明細資料及開戶基本資料在卷可稽（警卷第
    7 、9 至12、14至17頁），足認被告所有之第一銀行帳戶確
    實遭真實姓名年籍不詳之成年人用以詐騙被害人陳建荃匯款
    以取得不法款項使用無訛。
  (二)衡諸社會通常經驗，利用他人帳戶遂行詐欺取財犯行之詐騙
    集團既知利用他人之帳戶掩飾犯罪所得，絕非愚昧之徒，必
    知一般人之金融帳戶提款卡及提款密碼如有遺失或遭竊，為
    防止拾（竊）得之人盜領存款或供作不法使用，當於發現後
    立即報警或向金融機構辦理掛失止付。在此情形下，仍以該
    帳戶作為犯罪工具，則於被害人匯款後，極可能因帳戶業經
    掛失止付而無法提領，則其等大費周章從事詐騙行為，竟平
    白無故增加帳戶所有人之存款，自己毫無所得，豈有甘冒刑
    責並費盡心力為此不智之舉。必當先確認能提領帳戶內存款
    後，始可能詐騙被害人匯款至該帳戶內，斷無可能利用偶然
    拾得之金融帳戶，作為供被害人匯款之人頭帳戶。倘本案第
    一銀行帳戶並非被告所提供，詐欺集團何能確信詐騙被害人
    匯款至該第一銀行帳戶不致遭被告掛失止付，而能順利提領
    ，堪信該第一帳戶應係被告所提供，於約定之時間內不致遭
    被告掛失止付無疑。
  (三)被告雖以前詞置辯，惟其於偵訊中先辯稱甫因更名而必須申
    辦新存摺、密碼及提款卡云云（偵卷第5 頁），嗣於本院於
    審理時提示第一商業銀行高雄分行98年10月30日（98）一高
    字第391 號函稱該銀行規定帳戶更名時，原使用中提款卡與
    密碼無須更新可繼續使用等語質之時（本院易卷第17頁），
    復改口供稱：我當天是換存摺，提款卡並未更換，但行員有
    請我重新設定密碼云云（本院易卷第59頁），先後所述已有
    歧異；又於本院審理時辯稱：我因申辦新存摺隔了3 、4 天
    ，發現手機有封簡訊通知提款4 次，才發現遺失云云（本院
    審易卷第15頁），惟其於本院審理時質之有無留存簡訊時，
    卻當庭稱經檢視手機內資料該則簡訊已刪除云云（本院易卷
    第62頁），致無法提出簡訊內容憑供本院查證，已難遽採；
    又被告供明其與第一銀行並未約定「異常交易需主動通知」
    、該提款卡亦未兼具信用卡功能、且其提款時銀行都沒有通
    知過等語（本院易卷第63頁），可見該提款卡既僅單純提領
    款項，而被告自己辦理提款時銀行皆未有通知其有提領款項
    之情事，本案提領款項僅數千元金額不高，銀行應不致需特
    別以簡訊通知被告有「4 次領款」之情況甚明，復觀之被告
    第一銀行帳戶98年5 月份交易明細資料（本院易卷第20頁）
    ，於98年5 月16日之前計有多達15筆提領款項之紀錄，另對
    照被害人所提第一銀行自動櫃員機交易明細表4 紙之「交易
    序號」相同之4 筆匯款（警卷第9 至12頁），查悉於被害人
    4 筆匯款範圍間亦共有8 筆提款之紀錄，銀行顯不可能僅通
    知其中4 次領款，而對其他領款視而不見，顯見被告此番辯
    解，難以憑信。另依目前金融實務，提款卡與密碼如相結合
    ，即可任意使用自動櫃員機，隨時隨地領取帳戶內之存款，
    此乃眾所週知之常識，一般人惟恐帳戶內存款遭盜領，無不
    將密碼與提款卡分開保管，將提款卡隨身攜帶，或置於家中
    安全處所，或將密碼謹記於心，絕不輕洩，而被告於偵訊中
    供稱：要更換提款卡（連同提款密碼），係因其前男友知悉
    其提款密碼，我怕他盜用云云（偵卷第6 頁），當知提款卡
    應與密碼分別保存，以免徒增帳戶款項遭人持提款卡盜領款
    項，被告為智識正常之成年人，自難諉為不知，惟其卻仍將
    提款密碼記在1 張小紙條與提款卡共同放置提款卡封套內，
    而為更平添被盜用風險之舉，此顯與社會通常經驗已然有違
    ，益徵被告所辯要屬搪塞卸責之詞，委無足取。
  (四)參以詐欺集團乃以他人帳戶供被害人款項出入之用，為確保
    能如實取得被害人匯入之款項，必先取得該帳戶使用人之同
    意，並一併取得該帳戶之存摺、提款卡、密碼，否則該帳戶
    使用人將帳戶辦理掛失時，被害人匯入之款項亦將遭凍結無
    法提領。易言之，從事財產犯罪之不法集團，若非確定該帳
    戶使用人不會去報警或掛失止付，以確定渠等能自由使用該
    帳戶轉帳、提款，渠等應無以該帳戶從事財產犯罪之可能。
    本件被害人陳建荃於98年5 月16日遭詐騙匯款等情已如前述
    ，利用被告第一銀行帳戶遂行詐欺犯行者，應係於詐騙被害
    人匯款時點前夕取得第一銀行帳戶之提款卡、提款密碼後，
    旋即詐騙被害人，始能確保該帳戶提領詐騙匯款無虞以遂行
    其犯罪之目的，而被告確有於98年5 月14日前往第一銀行申
    辦更換戶名，加以被告於98年5 月14日更換戶名前帳戶內僅
    餘289 元，並無被害人或其他人多筆匯領款之情事，此有第
    一銀行高雄分行98年8 月12日（98）一高字第297 號函暨檢
    附之申請書及戶籍謄本、被告第一銀行帳戶98年5 月份交易
    明細資料在卷可稽（偵卷第12至14頁、本院易卷第20頁），
    衡情斯時該提款卡及提款密碼應仍在被告掌管之中，則本件
    被告交付其第一帳戶提款卡及提款密碼供詐欺者詐騙他人財
    物之幫助詐欺犯行時點，應係於98年5 月14日至被害人遭詐
    騙匯款日即98年5 月16日前某日無訛。
  (五)刑法上之故意，可分為直接故意與間接故意（不確定故意）
    ，所謂「不確定故意」，係指行為人對於構成犯罪之事實，
    預見其發生而其發生並不違背其本意者，刑法第13條第2 項
    定有明文。金融帳戶之提款卡及提款密碼乃個人重要理財之
    物，若落入不明人士手中，極易被利用為取贓之犯罪工具，
    一般人均有妥為保管以防止他人任意使用之認識，縱有特殊
    情況偶須交付他人使用，亦必深入瞭解用途及合理性，始會
    安心提供。而被告於案發時為年近30歲之成年人，從事服務
    業，有高職畢之教育程度（參照警卷第1 頁受詢問人基本資
    料欄所載），為有相當之智識程度及社會經驗之人，而其仍
    將第一銀行帳戶之提款卡及提款密碼交付他人，據為詐騙匯
    款之人頭帳戶，顯見被告確有能預知且不違背其本意之幫助
    詐欺集團詐欺取財之不確定故意至明。
  (六)綜上，本件事證明確，被告前揭犯行堪予認定，應依法論科
    。
二、按刑法上之幫助犯，係對於犯罪與正犯有共同之認識，而以
    幫助之意思，對於正犯資以助力，而未參與實施犯罪之行為
    者而言（最高法院88年度臺上字第1270號判決意旨參照），
    本件被告將第一銀行帳戶提款卡及提款密碼提供予真實姓名
    年籍不詳之成年人詐騙他人財物，顯係基於幫助他人詐欺之
    犯意，且並無任何積極證據證明其有參與實施詐欺取財之犯
    罪構成要件行為，是核被告所為，係犯刑法第30條第1 項前
    段、第339 條第1 項之幫助詐欺取財罪。被告並未實際參與
    詐欺取財犯行，所犯情節較正犯輕微，爰依刑法第30條第2
    項規定，減輕其刑。爰審酌被告所為助長詐欺集團財產犯罪
    之風氣，使詐財事件層出不窮發生，造成社會互信受損，擾
    亂金融交易往來秩序，影響層面廣泛，更使執法人員難以追
    查該詐欺集團，增加被害人求償之困難，且犯後猶飾詞否認
    犯行，並無悛悔之意，態度非佳，實屬不該，惟念及被告並
    無前科，有臺灣高等法院被告前案紀錄表可參（本院易卷第
    6 頁），素行尚可，並考量其犯罪動機、目的、智識程度、
    並未實際參與詐欺犯行，本件被害人陳建荃遭詐騙金額為12
    ,000元及檢察官具體求刑有期徒刑5 月略嫌過重等一切情狀
    ，量處有期徒刑4 月，並諭知易科罰金之折算標準，以資儆
    懲。
據上論斷，應依刑事訴訟法第299 條第1 項前段，刑法第30條第
1 項前段、第339 條第1 項、第41條第1 項前段，刑法施行法第
1 條之1 第1 項、第2 項前段，判決如主文。
本案經檢察官乙○○到庭執行職務。
中    華    民    國    99    年    2     月    26    日
                  刑事第八庭  審判長法  官  王伯文
                                    法  官  謝宗翰
                                    法  官  林建鼎
以上正本證明與原本無異。
如不服本判決應於收受送達後10日內向本院提出上訴書狀，並應
敘述具體理由；如未敘述上訴理由者，應於上訴期間屆滿後20日
內向本院補提理由書（均須按他造當事人之人數附繕本）「切勿
逕送上級法院」。
中    華    民    國    99    年    3     月    4     日
                                    書記官  林怡君
附錄本案論罪科刑法條：
刑法第339 條第1 項：
意圖為自己或第三人不法之所有，以詐術使人將本人或第三人之
物交付者，處五年以下有期徒刑、拘役或科或併科一千元（新臺
幣三萬元）以下罰金。
刑法施行法第1 條之1：
中華民國94年1 月7 日刑法修正施行後，刑法分則編所定罰金之
貨幣單位為新臺幣。
94年1 月7 日刑法修正時，刑法分則編未修正之條文定有罰金者
，自94年1 月7 日刑法修正施行後，就其所定數額提高為30倍。
但72年6 月26日至94年1 月7 日新增或修正之條文，就其所定數
額提高為3 倍。

司法院資訊處製作；財團法人民間司法改革基金會備份。
